【裁判字號】    95,交聲,1253
【裁判日期】    951031
【裁判案由】    交管條例聲異
【裁判全文】
臺灣板橋地方法院刑事裁定            95年度交聲字第1253號
原處分機關  交通部公路總局臺北區監理所
異  議  人
即受處分人  乙○○
                      室
上列異議人因違反道路交通管理處罰條例案件，對於交通部公路
總局臺北區監理所95年6 月16日所為之北監自裁字裁40-AEU1422
18號裁決處分（原舉發案號：臺北市政府警察局北市警交字第AE
U142218 號），聲明異議，本院裁定如下：
    主  文
原處分撤銷。
乙○○不罰。
    理  由
一、異議意旨略以：查車號5E-0198 之汽車，雖從91年過戶到受
    處分人的名下時，然該車一直為前汽車所有人甲○○所有。
    受處分人實因朋友關係，借名字供前汽車所有人甲○○向銀
    行貸款45萬元，今違規行駛加牌照稅及燃料稅金額高達近20
    萬元，但是對方不願積極處理，又多次違規云云，爰依法聲
    明異議，請求撤銷原處分。
二、按「行為後法律或自治條例有變更者，適用行政機關最初裁
    處時之法律或自治條例。但裁處前之法律或自治條例有利於
    受處罰者，適用最有利於受處罰者之規定。」行政罰法第5
    條定有明文。而本件異議人為違規行為後，於95年7 月1 日
    修正施行之道路交通管理處罰條例第85條第1 項規定修訂為
    「本條例之處罰，受舉發違反道路交通管理事件之受處罰人
    ，認為受舉發之違規行為應歸責他人者，應於舉發違反道路
    交通管理事件通知單應到案日期前，檢附相關證據及應歸責
    人相關證明文件，向處罰機關告知應歸責人，處罰機關應即
    另行通知應歸責人到案依法處理。逾期未依規定辦理者，仍
    依本條例各該違反條款規定處罰。」據此，95年7 月1 日修
    正施行之違反道路交通管理事件統一裁罰標準及處理細則第
    36條乃修訂為「本條例之處罰，受舉發違反道路交通管理事
    件之被通知人，認為受舉發之違規行為應歸責他人者，應於
    通知單記載之應到案日期前，檢附相關證據及足資辨識、通
    知應歸責人之證明文件，向處罰機關告知應歸責人，處罰機
    關應即另行通知應歸責人到案依法處理。逾期未依規定辦理
    者，仍依本條例各該違反條款規定處罰。」比較新舊道路交
    通管理處罰條例第85條及違反道路交通管理事件統一裁罰標
    準及處理細則之規定，修正後之規定對異議人之舉證責任有
    所加重，是以適用修正前之舊法令為有利於異議人，核先敘
    明。
三、按汽車使用註銷之牌照行駛者，處汽車所有人新臺幣3600元
    以上7200元以下罰鍰，並禁止其行駛，並扣繳牌照，修正前
    道路交通管理處罰條例第12條第1 項第4 款、同條第2 項分
    別定有明文；又按本條例關於車輛所有人之處罰，如應歸責
    車輛駕駛人者，處罰車輛駕駛人，修正前道路交通管理處罰
    條例第85條第2 項亦定有明文。
四、經查：
（一）本件異議人乙○○所有之車號5E-0198 號自用一般小客車
      ，係由異議人以外之「張道潘」駕駛，於95年3 月6 日1
      時30分許，行經臺北市○○路與吉林路口，因「使用註銷
      之牌照行駛」，經臺北市政府警察局交通警察大隊執勤員
      警以駕駛人「張道潘」有違反行為時道路交通管理處罰條
      例第12條第1 項第4 款規定之行為，當場掣單舉發，此有
      臺北市政府警察局北市警交大字第AEU142218 號舉發違反
      道路交通管理事件通知單影本1 紙在卷足憑。然查，本件
      係執勤員警「當場舉發」，且已明確知悉違規駕駛人「張
      道潘」之姓名、性別、出生年月日、住址及車主姓名為「
      乙○○」，舉發員警並將違規駕駛人之人別資料、車主之
      姓名、地址詳載於前開舉發違反道路交通管理事件通知單
      ，該通知單亦係通知汽車駕駛人「張道潘」，並由「張道
      潘」簽收，此有前揭舉發違反道路交通管理事件通知單在
      卷可稽，足見本件員警所舉發之違規事由應歸責於車輛駕
      駛人「張道潘」甚明，原處分機關遽以車輛所有人即異議
      人為裁罰對象，即有未洽。
（二）又異議人以系爭車輛於91年11月12日開始雖過戶於其名下
      ，然該車輛並非由其所使用為理由置辯，此經證人丙○○
      於本院審理庭時具結證稱：「（問：甲○○是你的什麼人
      ？）是我親哥哥，我哥哥後來出養，所以不同姓。（問：
      你有與你哥哥一起生活？）之前有，後來他80幾年搬出去
      。（問：為何你會知道91年間車子的事情？）車子本來是
      甲○○的，車子也一直是他在使用，他將車子過戶給異議
      人去辦貸款借錢，車子也是他在使用，後來貸款的錢付不
      出來，於92年間就由我朋友童光明來出面租他的車子，租
      金就來付貸款。（問：車子從頭到尾異議人有無使用過？
      ）沒有。（問：為何不用自己的車子辦貸款？而要過戶給
      異議人才辦理貸款？）因為他信用破產。」等語明確（見
      本院95年10月20日訊問筆錄第2 頁至第3 頁）；而證人即
      甲○○亦證稱：「（問：車子是何人的？）車子是我的，
      我約在91年我因為要辦理貸款把子過戶給異議人辦理貸款
      ，因為我開公司碰到地下錢莊利息付不起，原來車子沒有
      貸款，後來地下錢莊要我去把車子辦理貸款，錢都是給地
      下錢莊，我當時因為負債比過高，向銀行借款6 千多萬元
      ，怕貸款不下來，我車子過戶給異議人之後我還是要使用
      ，當時童光明在92年的時候，他有借我一筆錢，他喜歡這
      台車，我就借給他，後來貸款是由我妹妹去繳清。（問：
      95年3 月6 日車子是誰在使用？）我不清楚，92年之後我
      就交給童光明，所以他使用的情形，我不清楚。」等語明
      確（見本院95年10月20日訊問筆錄第3 頁至第4 頁）；另
      童光明則證稱：「（問：是否於92年間從甲○○取得該車
      使用？）忘記了。（問：在95年3 月6 日車子是何人在使
      用？）94年年底就交給台北市○○路吉良修車廠修理。（
      問：為何3 月6 日還在修車廠？）因為車子在等避震器的
      零件，所以一直放在修車廠那邊，我不知道修車廠為何會
      開出去。（問：何時把車子拿回來？）3 月6 日後，約過
      了3 個月之後才拿回來，約在95年6 、7 月間拿回來。（
      問：車牌是否註銷？）對，因為沒有驗車被註銷，想說等
      到修好車再去領車牌。」等語明確（見本院95年10月20日
      訊問筆錄第4 頁至第5 頁）。徵諸證人丙○○、甲○○、
      童光明等三人之證述互核相符。此外，異議人復提出臺灣
      臺北地方法院檢察署92年度偵字第23553 號不起訴處分1
      份以實其說，復經本院調閱上開偵查卷宗，核閱無訛。是
      綜觀上述證人之證述及上開不起訴處分書，異議人陳稱：
      系爭車輛並非伊在使用等語，洵堪採信。
（三）至異議人雖未於舉發通知單之應到案日期（95年3 月21日
      ）前到案，並告知違規駕駛人姓名、身分證統一編號及住
      址者。惟按違反道路交通管理事件統一裁罰基準及處理細
      則第24條所謂「逕行舉發違反道路交通管理事件，經汽車
      所有人依通知單之應到案日期前到案，並告知違規駕駛人
      姓名、知違規駕駛人到案依法處理；逾應到案日期，處罰
      機關應依本條例第85條第3 項規定處罰該汽車所有人」之
      規定，應僅限於舉發機關「逕行舉發」而依法寄發通知單
      之情形，始有適用，本件係執勤員警「當場舉發」，已如
      前述，與上開規定適用尚屬無涉，併此敘明。
五、綜上所述，原處分機關既認定車號5E-0198 號自用一般小客
    車於前揭時、地，係由「張道潘」煌駕駛，有違反修正前道
    路交通管理處罰條例第12條第1 項第4 款規定之情形，而以
    異議人為車輛所有人加以處罰，未斟酌是否有可歸責於車輛
    駕駛人之情形，似嫌率斷，原處分機關前開裁罰即難認為合
    法，自應由本院將原處分機關之處分撤銷，諭知受處分人不
    罰，並交由原處分機關詳細審酌後，另為適當之處分，以資
    適法。
據上論斷，應依道路交通案件處理辦法第20條前段，裁定如主文
。
中    華    民    國    95    年    10    月    31    日
                  交通法庭            法  官  吳幸娥
以上正本證明與原本無異
如不服本裁定應於送達後5日內向本院提出抗告狀
                                      書記官  洪惠玲
中    華    民    國    95    年    11    月    2     日


司法院資訊處製作；財團法人民間司法改革基金會備份。
